臺灣高雄地方法院刑事判決　　　　　　 110年度交易字第37號
公　訴　人　臺灣高雄地方檢察署檢察官
被　　　告　蔡銀順　　


選任辯護人　吳登輝律師
訴訟參與人
即被害人之
直系血親　　施益志　　



上列被告因過失重傷害案件，經檢察官提起公訴（109 年度偵字
第24184 號），本院判決如下：
    主  文
丁○○犯過失重傷害罪，處有期徒刑捌月。
    事  實
一、丁○○於民國109 年4 月21日上午9 時46分許，駕駛車牌號
    碼00 -0000號自小貨車（下稱系爭小貨車）沿高雄市鳳山區
    五甲二路外側車道由西往東方向行駛，行經五甲二路635 號
    前時，適有丙○○○騎乘車牌號碼000-000 號輕型機車（下
    稱系爭機車）在丁○○前方沿同方向外側車道行駛，丁○○
    本應注意欲超越同一車道之前車時，應顯示左方向燈並於前
    車左側保持半公尺以上之間隔超過，待行至安全距離後，再
    顯示右方向燈駛入原行路線，而依當時天候晴、日間自然光
    線，且柏油路面乾燥、無缺陷、無障礙物，視距良好之情形
    下，並無不能注意之情事，竟疏未注意及此，未保持適當間
    距，即自丙○○○所騎乘之系爭機車左側超車，先切換至內
    側車道，再切回外側車道，系爭小貨車之右側車身遂與系爭
    機車左側車身發生擦撞，致丙○○○人車倒地而受有神智不
    清、呼吸衰竭、顱內出血之傷害，並因此傷害造成腦外傷後
    遺症、持續植物人狀態之重傷害。嗣丁○○於肇事後停留於
    案發現場，於有偵查犯罪職權之機關或公務員尚未發覺其犯
    罪前，主動向到場處理之員警表明其為肇事者，自首而接受
    裁判。
二、案經丙○○○之子即法定代理人乙○○訴由高雄地方檢察署
    （下稱高雄地檢署）檢察官偵查起訴。
    理  由
壹、程序方面
一、證據能力之判斷─
    本判決參考司法院「刑事判決精簡原則」製作。下列所引用
    之證據，檢察官、被告及其辯護人均不爭執證據能力（見本
    院110 年度交易字第37號卷〈下稱交易字卷〉第97頁），爰
    不另贅述，以符合判決精簡原則之要求，合先敘明。
二、被害人丙○○○因本案交通事故受傷，顱內出血，109 年4
    月24日呼吸衰竭經高雄榮民總醫院插管用呼吸器，109 年6
    月11日轉至該院左營分院，需呼吸器維生，洗腎、鼻胃管進
    食，短期不可能脫離呼吸器，入住加護病房後，經覺民診所
    王興耀醫師於109 年11月11日前往病房進行精神鑑定，診斷
    被害人丙○○○呈現「持續植物人狀態」，有國軍高雄總醫
    院左營分院附設民眾診療服務處診斷證明書、覺民診所診斷
    證明書在卷可按（見高雄地檢署109 年度偵字第24184 號卷
    〈下稱偵卷〉偵卷第15、23頁）。嗣臺灣高雄少年及家事法
    院乃依訴訟參與人即被害人之子乙○○（下稱訴訟參與人乙○○）之聲請，參酌鑑定人即覺民診所王興耀醫師109 年11
    月14日出具之精神鑑定報告書，於109 年11月27日以109 年
    度監宣字第640 號裁定宣告其為受監護宣告之人，此有上開
    民事裁定1 份在卷可稽（見偵卷第21-22 頁），故訴訟參與
    人乙○○於該法院對外宣示時起，取得被害人丙○○○法定
    代理人之資格（民法第1113條、第1098條第1 項規定參照）
    ，依刑事訴訟法第233 條第1 項規定，訴訟參與人乙○○有
    本案之獨立告訴權，則刑事訴訟法第237 條第1 項所定6 個
    月告訴期間，應自乙○○事實上得為告訴之時即109 年11月
    27日起算。故而訴訟參與人乙○○於109 年12月15日向高雄
    地檢署提出告訴（見偵卷第17頁），已於告訴期間提出告訴
    無誤。又被告具狀請求為本案之訴訟參與，經本院依法徵詢
    檢察官、被告及辯護人意見後，於110 年10月13日裁定准許
    其參與本案訴訟（見交易字卷第87頁），合先敘明。
貳、實體方面
    訊據被告丁○○（下稱被告）固坦承有於前揭時、地超車，
    被害人並受有上開傷害結果之事實之事實，惟矢口否認有何
    過失重傷害犯行，辯稱：我沒有擦撞到被害人云云；辯護人
    則為被告辯稱：被告檢視伊所有之系爭自小貨車，全無任何
    擦撞痕跡，又於被告所駕系爭自小貨車距被害人所騎乘系爭
    機車已21.2公尺處始聽聞後方有重物撞擊地面之聲響，復因
    被害人年事甚高，且無駕駛執照而騎乘系爭機車，是被告所
    駕駛之系爭自小貨車由其左邊駛過雖已保持半公尺以上之安
    全間隔，然被害人丙○○○因年邁、且機車老舊仍因心生畏
    懼，晃動系爭機車，重心不穩，終而人車倒地受傷，與被告
    於前開時間駕駛系爭自小貨車途徑上揭地點無相當因果關係
    等語。經查：
  ㈠被告於109 年4 月21日9 時46分許，駕駛系爭小貨車沿高雄
    市鳳山區五甲二路由西往東方向行駛，行經五甲二路635 號
    前時，適有被害人丙○○○騎乘系爭機車在被告前方沿同方
    向行駛，被告自被害人丙○○○所騎乘之系爭機車左側超車
    ，先切換至內側車道，再切回外側車道，被害人丙○○○人
    車倒地而受有神智不清、呼吸衰竭、顱內出血之傷害，並因
    此傷害造成腦外傷後遺症、持續植物人狀態之重傷害，嗣經
    警到場處理等情，為被告警偵及本院審理時自承在卷（見高
    市警鳳分偵字第10974601600 號卷〈下稱警卷〉第3-6 頁、
    高雄地檢署109 年度偵字第24184 號卷〈下稱偵卷〉第18-1
    9 頁、交易字卷第31頁），並據證人即被害人之之女施羽倢
    於警詢、證人曾亦瑄、阮氏鳳於偵訊、證人即現場處理員警
    李政益於本院審理時之證述相符（施羽倢見警卷第7-11頁，
    曾亦瑄見偵卷第45-46 頁，阮氏鳳見偵卷第67-68 頁，李政
    益見交易字卷第100-106 頁），並有被害人國軍高雄總醫院
    左營分院附設民眾診療服務處診斷證明書（見警卷第15頁）
    、員警職務報告（見警卷第17頁）、車牌ZR-9422 車輛詳細
    資料報表（見警卷第23頁）、高雄市政府警察局道路交通事
    故初步分析研判表（見警卷第41頁）、道路交通事故現場圖
    （見警卷第43頁）、道路交通事故調查報告表㈠、㈡-1（見
    警卷第45-51 頁）、高雄市政府警察局交通事故談話記錄表
    （見警卷第53-56 頁）、高雄市政府警察局道路交通事故肇
    事人自首情形紀錄表（見警卷第61頁）、交通事故照片黏貼
    紀錄表暨照片（見警卷第63-71 頁）、臺灣高雄少年及家事
    法院109 年度監宣字第640 號民事裁定（見偵卷第21-22 頁
    ）、被害人丙○○○覺民診所診斷證明書（見偵卷第23頁）
    、高雄市政府消防局109 年12月24日高市消防指字第109362
    78800 號函暨緊急救護案件紀錄表（見偵卷第35-37 頁）、
    被告公路監理電子閘門- 車號查詢機車車籍（見偵卷第53頁
    ）、證人曾亦瑄提供之行車紀錄器光碟、高雄地檢署檢察事
    務官勘驗報告（見偵卷第71-72 頁）、被害人公路監理電子
    閘門- 證號查詢機車駕駛人（見本院110 年度審交易字第37
    4 號卷〈下稱審交易卷〉第53頁）、本院當庭勘驗筆錄及擷
    取照片（見交易字卷第97-98 、123-13 5頁）、高雄市政府
    警察局鳳山分局110 年10月13日高市警鳳分偵字第11074405
    800 號函暨職務報告（見交易字卷第139-140 頁）等件在卷
    可稽，上開事實應可先予認定。
  ㈡被告雖辯稱伊所駕駛之系爭小貨車超車之際有保持安全距離
    ，並未與被害人丙○○○騎乘之系爭機車發生碰撞云云。辯
    護人則為被告辯護稱：被告與被害人丙○○○有保持安全距
    離，是被害人丙○○○年邁、無照駕駛，自己騎車不慎跌倒
    云云。然查：
  ⒈證人即現場處理員警李政益於本院審理時證稱：當時被告在
    事故現場，被告有跟我說是他與被害人丙○○○發生車禍，
    然後我不曉得兩車哪邊有擦撞，所以我請被告用手指出發生
    擦撞的位置，由我拍照，被告於是指出系爭小貨車與系爭機
    車發生擦撞的位置，如警卷中現場照片編號20、21所示，我
    所製作的交通事故談話紀錄表的內容都有依照被告所述如實
    記載，並且跟被告說明內容後，讓被告簽名確認等語（見交
    易字卷第100-101 頁），佐以被告於警詢時自承：系爭機車
    左側車身與系爭小貨車右側車身發生擦撞，系爭機車因為有
    倒地所以照後鏡有撞壞等語（警卷第5 頁），以及員警製作
    之道路交通事故談話紀錄表中被告稱：我開系爭小貨車沿五
    甲二路外側車道由西向東行駛至事故地點，被害人丙○○○
    騎乘系爭機車在我前方，我向左變換車道要超車時，我右側
    車身不慎撞到對方左側車身，對方右側倒地等語（見警卷第
    53頁）。
  ⒉再經本院勘驗證人曾亦瑄提供之行車紀錄器光碟（偵卷證物
    袋內光碟1 片，檔案名稱「FILE000000-000 000-000000F」
    ），結果略以：
    勘驗時間：依錄影畫面顯示為109 年4 月21日9 時42分38秒
              至9 時45分38秒
    勘驗內容：
┌────┬─────┬────────────────┐
│檔案時間│畫面時間  │動作/對話內容                   │
├────┼─────┼────────────────┤
│00：00至│09：42：38│證人騎機車左轉五福二路，再右轉五│
│02：32  │          │甲二路後直行，前方紅路燈處可見一│
│        │          │貨車出現（如圖1）               │
├────┼─────┼────────────────┤
│02：33至│09：45：11│貨車直行中，右側處出現一深色上衣│
│02：34  │至        │機車騎士行駛（如2 、3 ），此時貨│
│        │09：45：13│車右側車輪約位於白色虛線車道線上│
│        │          │（如圖4 、5 ）                  │
├────┼─────┼────────────────┤
│02：35  │09：45：14│貨車與機車騎士繼續直行，貨車右側│
│        │          │車輪逐漸跨越白色虛線車道線，往右│
│        │          │側車道行駛（如圖6 、7 ）        │
├────┼─────┼────────────────┤
│02：36  │09：45：15│貨車左側車輪約位於車道線上，車身│
│至      │至        │已完全跨越車道線，行駛於右側車道│
│02：37  │09：45：16│，機車騎士被另一機車擋住（如圖8 │
│        │          │至10 ）                         │
│        │          ├────────────────┤
│        │          │貨車右後方，有一黑影向右倒地（如│
│        │          │圖11至15）                      │
├────┼─────┼────────────────┤
│02：38  │09：45：17│證人繼續向前行駛於同車道上，可見│
│        │          │一機車倒於地上（如圖16）        │
├────┼─────┼────────────────┤
│02：39至│09：45：18│倒地機車左前方之貨車減速靠右（如│
│02：46  │至        │圖17、18），證人行經天興街口、行│
│        │09：45：26│駛至事故現場，貨車停止於倒地機車│
│        │          │前方之路口斑馬線上（如圖19、20）│
├────┼─────┼────────────────┤
│02：47至│09：45：27│證人與前方騎士自倒地機車右方經過│
│02：55  │09：45：33│靠右減速，右方地上有一安全帽（如│
│        │          │圖21至24）                      │
├────┼─────┼────────────────┤
│02：56至│09：45：34│前方貨車稍微向前行駛，證人前方騎│
│結束    │至結束    │士下車察看（如圖25、26）        │
└────┴─────┴────────────────┘
    上情有勘驗筆錄、擷取照片在卷可佐（見交易卷第97、98、
    123- 135頁），自被告駕駛系爭小貨車行進中其車輪與道路
    白色分隔線之相對位置以觀，被告駕駛系爭小貨車係不斷向
    外側車道靠近，欲自被害人丙○○○騎乘之系爭機車內側超
    車，被告駕駛之系爭小貨車完全駛入外側車道後，被害人丙○○○騎乘之系爭機車隨即倒地等經過足堪認定，上開勘驗
    結果以及證人即員警李政益於本院審理中之證述，均足以補
    強被告前開警詢中供述：伊超車時未保持安全車距，與被害
    人丙○○○之系爭機車發生碰撞，導致本案事故發生等語，
    核與事實相符，是本案車禍事故發生係因被告駕駛系爭小貨
    車超越被害人丙○○○之系爭機車未保持適當距離，因而發
    生擦撞，導致被害人丙○○○人車倒地受傷甚明。被告於審
    判中翻異前詞，而為上開辯解，顯與事實不符，並不足採。
  ⒊雖被告及辯護人稱：系爭小貨車上並無系爭機車之擦撞痕，
    顯見兩車並未發生碰撞云云。然此節經證人即現場處理之員
    警李政益於本院審理證稱：被告在我到現場時有承認他駕駛
    系爭小貨車跟被害人丙○○○之系爭機車發生碰撞，我請他
    指出來碰撞點，就如同現場照片編號21、22所示（警卷第69
    頁），碰撞點在系爭小貨車的後貨架「帆布區」，因為帆布
    材質的關係，縱使該處發生碰撞，沒有留下擦撞痕也是合理
    的等語明確（見交易卷第100-105 頁），證人李政益上開證
    述與事理相符，益徵被告此部分辯解及辯護人主張，洵無足
    採。
  ⒋至於被害人丙○○○雖年事甚高且未考領有駕駛執照，此有
    被害人丙○○○公路監理電子閘門- 證號查詢機車駕駛人列
    印記錄在卷可憑（見審交易字卷第53頁），然未考領有駕駛
    執照僅係違反行政管制規定，究不能僅憑此遽謂被害人丙○○○就本案事故發生與有過失，又自上開勘驗結果以觀，被
    害人丙○○○騎乘系爭機車直行於車道為被告碰撞倒地，過
    程中被害人丙○○○並無任何違反交通規則或顯然不能安全
    駕駛之情形，辯護人為被告所為上開辯解並不足採。
  ㈢被告就本件事故之發生有過失：
    按汽車超車時，應前行車減速靠邊或以手勢或亮右方向燈表
    示允讓後，後行車始得超越。超越時應顯示左方向燈並於前
    車左側保持半公尺以上之間隔超過，行至安全距離後，再顯
    示右方向燈駛入原行路線。又汽車行駛時，駕駛人應注意車
    前狀況及兩車併行之間隔，並隨時採取必要之安全措施；而
    本規則用詞，定義如下：一、汽車：指在道路上不依軌道或
    電力架線而以原動機行駛之車輛（包括機車）；道路交通安
    全規則第1 項第5 款、第94條第3 項、第2 條第1 項第1 款
    定有明文。查被告駕駛系爭小貨車參與道路交通活動，本應
    恪遵上開規定，以維交通安全，以避免超車過程中，與被害
    人丙○○○之系爭機車發生碰撞。依當時天候晴、日間自然
    光線，且柏油路面乾燥、無缺陷、無障礙物，視距良好之情
    形下，並無不能注意之情事，被告駕駛系爭小貨車超車不當
    ，致其車身擦撞系爭機車左側，使被害人丙○○○人車倒地
    ，因而受有上開傷害，被告對本件車禍事故之發生確有過失
    ，則被告上開過失行為與告訴人所受傷害間，顯有相當因果
    關係存在無誤。
  ㈣告訴人因本案事故受有重傷害：
    再按刑法第10條第4 項第6 款規定，其他於身體或健康有重
    大不治或難治之傷害，為重傷；所謂「其他於身體或健康有
    重大不治或難治之傷害」，係指除去同項第1 款至第5 款之
    傷害，而於身體或健康傷害重大，且不能治療或難於治療者
    而言。又受害者所受之傷勢，現經鑑定需經歷漫長之時間等
    待始有可能獲得改善，自應認仍屬於身體及健康有難治之傷
    害。查被害人丙○○○因本案交通事故受傷，顱內出血，送
    醫救治後仍呈現「持續植物人狀態」，前已述及，準此，堪
    認被害人丙○○○因本件車禍受有傷害，已達刑法第10條第
    4 項第6 款重傷害程度，且與被告本案過失之犯行具有相當
    因果關係，被告自應就該過失致重傷之結果負責。
  ㈤綜上所陳，本件事證明確，被告所辯均難採信，其犯行已堪
    認定，應予依法論科。
三、論罪
  ㈠核被告所為，係犯刑法第284 條第1 項後段過失傷害致人重
    傷罪。
  ㈡被告雖符合自首規定，惟本院認不宜減刑之理由：
  ⒈按被告如在犯罪未發覺之前，向該管公務員告知其犯罪，而
    不逃避接受裁判，即與刑法第62條規定之自首要件相符，不
    以言明自首並願接受裁判為必要。於自首後，嗣後之偵查、
    審理程序，自首者仍得本於其訴訟權之適法行使，對所涉犯
    罪事實為有利於己之主張或抗辯，不以始終均自白犯罪為必
    要。查被告於肇事後，報案人或勤務中心轉來資料未報明肇
    事人姓名，處理人員前往事故現場處理時，被告人在場，並
    當場承認為肇事人等情，有高雄市政府警察局道路交通事故
    肇事人自首情形紀錄表附卷可佐（見警卷第61頁），蓋被告
    於警詢時即坦承駕車與被害人丙○○○所騎乘系爭機車發生
    碰撞，並於偵查中坦承超車不當、未保持適當間距等情，即
    使其在本院審理時否認有過失，亦僅係法律評價問題，揆諸
    前揭說明，尚不影響被告自首效力，是本案被告乃對於未發
    覺之罪自首而接受裁判。
  ⒉惟刑法第62條前段採得減主義，對於不同動機之自首者，委
    由法院依個案具體情況決定是否減輕其刑，避免因情勢所迫
    而不得不自首者；或因預期邀獲必減之寬典，而恃以犯罪者
    ；與因真誠悔悟而自首者，不予區別其自首動機，均一律必
    減其刑，而有失公平。本件被告雖於交通事故發生後，警察
    獲報到場處理，尚不知何人係肇事者前，向警察自承兩車有
    擦撞致被害人丙○○○倒地受傷，且被告為系爭小貨車駕駛
    人，嗣後並均依通知接受警、檢偵訊及法院審理，符合自首
    規定，已如前述，然被告自本院審理時起，翻異前詞改稱超
    車有保持適當距離，並未被害人丙○○○之系爭機車發生碰
    撞云云，顯與其先前警、偵自白以及本院勘驗證人曾亦瑄提
    供之行車紀錄器光碟檔案有異，難認被告有真誠悔悟而自首
    之情，況交通車禍案件，肇事者於事故發生後致人死傷逕行
    逃逸，尤需擔負肇事逃逸罪之刑責，被告於事故發生後本有
    停留於現場照護告訴人之義務，其僅係遵守上開義務，且於
    司法警察到場後，就明顯極易調查之事項即其與被害人丙○○○發生碰撞事實向司法警察陳明，尚難認符合自首後得減
    刑之立法意旨，認不宜依刑法第62條前段規定減輕其刑。
四、爰以行為人之責任為基礎，並審酌被告駕駛系爭小貨車直行
    欲超越前車時，未與騎乘系爭機車於同一車道前方之被害人
    丙○○○保持適當距離即超車前行，兩車因發生碰撞，被告
    駕車行為確有疏失，導致被害人丙○○○受有事實欄一所示
    傷勢，目前已為持續植物人狀態，嚴重損害被害人丙○○○
    之健康情形，且犯後迄今尚未與告訴人達成和解，態度不佳
    ，所為亦有不該，公訴人及訴訟參與人乙○○均請求對被告
    從重量刑；兼衡被告於本院自陳就讀國小畢業、已婚並育有
    四名成年子女、目前無業、無刑事前科記錄，有臺灣高等法
    院被告前案紀錄表在卷可憑，素行尚可、胃部健康情形不佳
    一切情狀，量處如主文所示之刑。
據上論斷，應依刑事訴訟法第299 條第1 項前段，判決如主文。
本案經檢察官甲○○提起公訴，檢察官劉淑慧到庭執行職務。
中    華    民    國   110    年    11    月    19    日
                  刑事第一庭  法  官  賴建旭
 
以上正本證明與原本無異。
如不服本判決應於收受送達後20日內向本院提出上訴書狀，並應
敘述具體理由；如未敘述上訴理由者，應於上訴期間屆滿後20日
內向本院補提理由書（均須按他造當事人之人數附繕本）「切勿
逕送上級法院」。 
因疫情而遲誤不變期間，得向法院聲請回復原狀。
中    華    民    國   110    年    11    月    19    日
                                書記官  陳雅惠
附錄論罪科刑法條
中華民國刑法第284條
因過失傷害人者，處1 年以下有期徒刑、拘役或10萬元以下罰金
；致重傷者，處3 年以下有期徒刑、拘役或30萬元以下罰金。